臺灣臺中地方法院民事判決
110年度訴字第1938號
原      告  羅光男  
訴訟代理人  鐘登科律師
複  代理人  吳馥妤律師
被      告  羅素珠  
訴訟代理人  羅道元  
被      告  羅光伯  
訴訟代理人  張淑真  
被      告  羅道錩  
            羅道泉  
上  二  人
訴訟代理人  陳建三律師
            賴元禧律師
被      告  張文彥  
            張文癸  
            羅健瑋  
            羅文宏  
            羅文俊  


            羅英珍  
            羅文徽  
上列當事人間請求分割共有物事件，本院於民國111年3月17日言
詞辯論終結，判決如下：
    主    文
兩造共有坐落臺中市○○區○○段000地號、面積7857.11平方公
尺土地，分割為如附圖即臺中市東勢地政事務所收件日期民國11
1年1月24日東土測字第017100號土地複丈成果圖所示，符號595
部分（面積4676.85平方公尺）分歸原告及被告羅素珠、羅光伯
、張文彥、張文癸、羅健瑋按附表二之「分割後應有部分比例」
欄所示比例維持分別共有；符號595⑴部分（面積561.22平方公尺
）分歸被告羅文宏、羅文俊、羅英珍、羅文徽按附表三之「分割
後應有部分比例」欄所示比例維持分別共有；符號595⑵部分（面
積1309.52平方公尺）分歸被告羅道錩單獨所有；符號595⑶部分
（面積1309.52平方公尺）分歸被告羅道泉單獨所有。
訴訟費用由兩造依附表一之「訴訟費用分擔比例」欄所示比例負
擔。
    事實及理由
甲、程序方面：
一、按不變更訴訟標的，而補充或更正事實上或法律上之陳述者
    ，非為訴之變更或追加。民事訴訟法第256條定有明文。本
    件原告起訴時原請求：「兩造共有坐落臺中市○○區○○段000
    地號土地（面積7857.11平方公尺，下稱系爭土地），分割
    方法如起訴狀附圖一所示，由原告與被告羅素珠、羅光伯、
    張文彥、張文癸、羅健瑋分割取得A部分（面積4676.85平方
    公尺，實際分得部分以實測為準）並按起訴狀後附附表一所
    示比例維持分別共有；被告羅文宏、羅文俊、羅英珍、羅文
    徽分割取得B部分（面積561.22平方公尺，實際分得部分以
    實測為準）並按起訴狀後附附表二所示比例維持分別共有；
    被告羅道錩、羅道泉分割取得C部分（面積2619.04平方公尺
    ，實際分得部分以實測為準）並按起訴狀後附附表三所示比
    例維持分別共有。」等語。嗣原告依據臺中市東勢地政事務
    所於民國（下同）111年2月10日複丈測量結果，於111年3月
    17日以民事更正聲明狀，更正聲明如下述之起訴聲明，核與
    前開民事訴訟法規定相符，應予准許。
二、又按言詞辯論期日，當事人之一造不到場者，得依到場當事
    人之聲請，由其一造辯論而為判決。民事訴訟法第385條第1
    項前段定有明文。本件被告張文彥、張文癸、羅健瑋、羅文
    宏、羅文俊、羅英珍、羅文徽等人經合法通知，均未於最後
    言詞辯論期日到場，核無民事訴訟法第386條各款之情事，
    爰依原告之聲請而為一造辯論之判決，先予敘明。　　
乙、實體方面：
一、原告起訴主張：系爭土地為兩造所共有，應有部分比例詳如
    附表一所示，又系爭土地使用分區為山坡地保育區，使用地
    類別為農牧用地，並無依物之使用目的不能分割之情形，且
    兩造間亦未訂有不分割之契約，而兩造間因未能達成分割協
    議，是原告請求為裁判分割，符合法律規定，應予准許。再
    者，系爭土地雖屬農業發展條例第3條第11款所規定之耕地
    ，惟除被告羅素珠、羅光伯係農業發展條例89年1月4日修正
    施行前因繼承而共有外，其餘共有人均為該條例89年1月4日
    修正施行後，因繼承而共有，符合農業發展條例第16條第1
    項第3款規定，故本件分割不受分割後每人所有面積須達0.2
    5公頃之限制，為此依民法第823條第1項前段之規定提起本
    件訴訟，並請求予以原物分割。並聲明：兩造共有系爭土地
    准予分割，分割方法如臺中市東勢地政事務所於111年1月24
    日東土測字第017100號複丈成果圖（下稱附圖）所示，由原
    告與被告羅素珠、羅光伯、張文彥、張文癸、羅健瑋分割取
    得如附圖符號595部分（面積4676.85平方公尺）並按附表二
    所示比例維持分別共有；被告羅文宏、羅文俊、羅英珍、羅
    文徽分割取得如附圖符號595⑴部分（面積561.22平方公尺）
    並按附表三所示比例維持分別共有；被告羅道錩分割取得如
    附圖符號595⑵部分（面積1309.52平方公尺）單獨所有；被
    告羅道泉分割取得如附圖符號595⑶部分（面積1309.52平方
    公尺）單獨所有。
二、被告部分：
  ㈠被告羅素珠、羅光伯、羅道錩、羅道泉均到庭表示同意如臺
    中市東勢地政事務所於111年1月24日東土測字第017100號複
    丈成果圖所示之分割方案。
  ㈡至於被告張文彥、張文癸、羅健瑋、羅文宏、羅文俊、羅英
    珍、羅文徽雖均未於最後言詞辯論期日到庭，惟據渠等提出
    之「部分共有人土地維持共有同意書」均表達同意分割，且
    在不拆除既有地上物之前提下，願意維持共有關係。
三、本院得心證之理由：
  ㈠按各共有人，除法令另有規定外，得隨時請求分割共有物。
    但因物之使用目的不能分割或契約訂有不分割之期限者，不
    在此限。以原物為分配時，因共有人之利益或其他必要情形
    ，得就共有物之一部分仍維持共有。共有人相同之數不動產
    ，除法令另有規定外，共有人得請求合併分割，民法第823
    條第1項、第824條第4項、第5項分別定有明文。查：
　　⒈兩造共有坐落臺中市○○區○○段000地號之系爭土地，其使用
      分區為山坡地保育區，使用地類別為農牧用地，屬農業發
      展條例規定之耕地，此有系爭土地登記第一類謄本（見本
      院卷一第35至41頁）在卷可稽。又依據農業發展條例第16
      條第1項第3款：「本條例中華民國89年1月4日修正施行後
      所繼承之耕地，得分割為單獨所有。」、第4款：「本條
      例中華民國89年1月4日修正施行前之共有耕地，得分割為
      單獨所有。」等語，以及耕地分割執行要點第9點：「依
      本條例第16條第1項第3款及第4款規定辦理耕地分割，應
      分割為單獨所有。但有下列情形之一者，不在此限：㈠耕
      地之部分共有人協議就其應有部分維持共有。㈡依法院確
      定判決或和解筆錄就共有物之一部分由全體繼承人或全體
      共有人維持共有。」規定，足見系爭土地自得依分割方案
      辦理分割事宜，故原告因兩造無法就系爭共有耕地之分割
      方法達成協議，而提起本件分割共有物訴訟，即屬於法有
      據。
　　⒉又系爭土地共有人除被告羅素珠、羅光伯係係於87年11月1
      5日因繼承取得系爭土地應有部分外，其餘共有人均係農
      業發展條例89年1月4日修正施行後，以繼承、分割繼承之
      原因，成為系爭土地之共有人，符合前揭農業發展條例第
      16條第1項第3款或第4款規定，即不問分割後每人所有面
      積是否達0.25公頃皆可分割，故原告請求將系爭土地分割
      ，亦屬於法有據。
　　⒊依據農業發展條例第16條第2項：「前項第3款及第4款所定
      共有耕地，辦理分割為單獨所有者，應先取得共有人之協
      議或法院確定判決，其分割後之宗數，不得超過共有人人
      數。」之規定，觀諸兩造所提出如附圖所示之分割方案，
      均係請求將系爭共有土地分割成四宗土地，分別由被告羅
      道錩、羅道泉各自單獨取得一宗土地；原告與被告羅素珠
      、羅光伯、張文彥、張文癸、羅健瑋分受一宗土地並維持
      共有關係；被告羅文宏、羅文俊、羅英珍、羅文徽則分受
      一宗土地並維持共有關係，是原告所提出之分割方案，係
      請求將系爭共有耕地分割成四宗，既未超過原共有人數之
      限制，即屬於法有據，且經兩造同意，應予准許。惟依內
      政部92年3月31日台內地字第0920005340號函要旨：「依
      農業發展條例第16條第1項第4款辦理共有耕地分割後，部
      分共有人仍維持共有者，不得再依該條項第4款申請分割
      。」等語，有該解釋函令在卷可稽，則原告與被告羅素珠
      、羅光伯、張文彥、張文癸、羅健瑋；被告羅文宏、羅文
      俊、羅英珍、羅文徽就其等維持共有部分，日後即不得再
      依農業發展條例第16條第1項第4款之規定申請分割，併此
      敘明。
　㈡次按裁判分割共有物，屬形成判決，法院定共有物之分割方
    法，固應斟酌當事人之聲明、共有物之性質、經濟效用及全
    體共有人之利益等情，而本其自由裁量權為公平合理之分配
    ，但並不受當事人聲明、主張或分管約定之拘束（最高法院
    93年度台上字第1797號裁定要旨參照）；又按共有物分割應
    審酌共有人之應有部分比例，各共有人之意願，各共有人間
    有無符合公平之原則及整體共有人之經濟利益等因素為通盤
    之考量，以求得最合理之分割方法。而法院裁判分割時，原
    則上應採行原物分配於各共有人之方式；如以原物分配有事
    實或法律上之困難，始得採行變價分割或部分原物分割、部
    分變價分割之分割方式。經查，系爭土地臨中和街二段一村
    巷，土地上有鐵皮屋一棟及水塔，並有水泥空地，另部分土
    地上種有果樹之果園，並建有駁坎。地上物及果園為被告羅
    道錩、羅道泉所有並耕作等情，業經本院會同兩造及臺中市
    東勢地政事務所派員至現場履勘屬實，並製作勘驗筆錄（見
    本院卷一第259、261頁）及臺中市東勢地政事務所繪製之複
    丈成果圖在卷可稽，另有被告羅道錩、羅道泉提出之系爭土
    地現狀照片5張（見本院卷一第323至329頁、第421頁）附卷
    可參，此情復為兩造所不爭執，堪信原告主張為真。是本院
    參酌系爭土地目前使用現況、兩造對於系爭土地分割方案之
    意見及系爭土地全部面積為7857.11平方公尺等情事，認將
    系爭土地以原物分割方式為適當。本院審酌原告主張之分割
    方案，對於系爭土地使用現狀之影響變動不大，並符合社會
    經濟效益，復參酌除被告張文彥、張文癸、羅健瑋、羅文宏
    、羅文俊、羅英珍、羅文徽等人未就分割方案表示意見（但
    同意維持共有）外，其餘被告均對原告所提上開分割方案表
    示同意，故整體而言，原告主張如附圖所示之分割方案符合
    全體共有人之利益，應為妥適之分割方案，爰判決分割如主
    文第一項所示。
四、末按因共有物分割事件涉訟，由敗訴當事人負擔訴訟費用顯
    失公平者，法院得酌量情形，命勝訴之當事人負擔其一部，
    民事訴訟法第80條之1設有規定。查本件為共有物分割事件
    ，在性質上並無訟爭性，縱令兩造互易其地位，裁判結果仍
    無不同，故令被告負擔全部費用顯失公平，本院審酌兩造之
    情形，認訴訟費用宜由兩造各依附表一之「訴訟費用分擔比
    例」欄所示比例分擔，爰諭知如主文第二項所示。
五、據上論結，本件原告之訴為有理由，依民事訴訟法第385條
    第1項前段、第80條之1、第85條第1項前段，判決如主文。
中    華    民    國   111    年    4     月    29    日
                  民事第六庭    法  官  夏一峯
上正本係照原本作成。
如對本判決上訴，須於判決送達後20日內向本院提出上訴狀。如
委任律師提起上訴者，應一併繳納上訴審裁判費。
中    華    民    國   110    年    4     月    29    日
                                書記官

附表一：
編號  共有人 應有部分比例 訴訟費用分擔比例 備註   1  羅素珠    1/21    1/21    2  羅光伯    1/21    1/21    3  羅道錩    1/6    1/6    4  羅道泉    1/6    1/6    5  張文彥    1/42    1/42    6  張文癸    1/42    1/42    7  羅健瑋    1/21    1/21    8  羅光男    3/42 17/42（含信託財產部分）    9  羅文宏    3/56    3/56   10  羅文俊    1/168    1/168    11  羅英珍    1/168    1/168   12  羅文徽    1/168    1/168   13  羅光男    1/9  信託財產：委託人羅道為  14  羅光男    1/9  信託財產：委託人羅吉營  15  羅光男    1/9  信託財產：委託人羅兆陽    合計    1/1   
附表二：
編號 共有人 分割前應有部分比例 分割後應有部分比例 備註   1 羅素珠    1/21    6/75      2 羅光伯    1/21    6/75       3 張文彥      1/42    3/75    4 張文癸    1/42    3/75    5 羅健瑋    1/42    6/75       6 羅光男     3/42    9/75    7 羅光男    1/9   14/75    信託財產：委託人羅道為   8 羅光男     1/9   14/75 信託財產：委託人羅吉營    9 羅光男    1/9   14/75 信託財產：委託人羅兆陽           合計    1/1  
附表三：
編號 共有人 分割前應有部分比例 分割後應有部分比例 備註   1 羅文宏    3/56    9/12      2 羅文俊    1/168    1/12       3 羅英珍      1/168    1/12    4 羅文徽    1/168    1/12            合計    1/1